【裁判字號】    91,上更(一),809
【裁判日期】    920325
【裁判案由】    貪污治罪條例
【裁判全文】
臺灣高等法院刑事判決                        九十一年度上更(一)字第八九號
    上  訴  人
    即  被  告  乙○○
    選任辯護人  蔡碧仲律師
右上訴人因貪污治罪條例案件，不服臺灣士林地方法院八十九年度訴字第五四七號，
中華民國九十年八月一日第一審判決（起訴案號：臺灣士林地方法院檢察署八十九年
度偵字第九○九號）提起上訴，本院判決如左：
    主  文
原判決撤銷。
乙○○無罪。
    理  由
一、公訴意旨略以：被告乙○○原係台北市政府工務局建築管理處違建查報隊約僱工
    程人員，於民國（下同）八十七年六月間起至八十八年七月三十一日，負責台北
    市大同區內之違建認定查報工作，係依法令從事公務之人員。於八十八年元月七
    日，台北市○○街九巷十七號一樓所有人甲○因其住處後陽台之違建遭查報拆除
    而至台北市政府工務局建管處查報隊向乙○○檢舉隔鄰同批建築之違建，亦應予
    查報拆除。詎乙○○對於其職務上之行為，於同日上午十時許即前往甲○住處說
    明，二人對是否為違建有爭議，甲○遂拿出現金新台幣（下同）三千元置於乙○
    ○之公文上，乙○○於收受後始填具「新違建查報通知單」張貼於台北市○○街
    九巷十一號及十三號二樓門口，離去併將放置於公文上之三千元帶走，因認涉犯
    貪污治罪條例第五條第一項第三款之對於職務上之行為收受賄賂罪嫌等情。
二、按犯罪事實應依證據認定之，無證據不得推定其犯罪事實。又不能證明被告犯罪
    者，應諭知無罪之判決，刑事訴訟法第一百五十四條、第三百零一條第一項分別
    定有明文。所謂認定犯罪事實之證據，係指足以認定被告確有犯罪行為之積極證
    據而言，該項證據自須適合於被告犯罪事實認定，始得採為斷罪資料，如未能發
    現相當證據，或證據不足以證明，自不能以推測或擬制之方法，為裁判基礎。最
    高法院二十九年度上字第三一○五號、四十年台上字第八六號判例可資參照。又
    認定犯罪事實所憑之證據，雖不以直接證據為限，間接證據亦包括在內，然而無
    論直接或間接證據，其為訴訟上之證明，均須達於通常一般之人均不致於有所懷
    疑，而得確信其為真實之程度，始得據為有罪之認定，若其關於被告是否犯罪之
    證明未達此程度，而有合理性懷疑之存在，致使無從形成有罪之確定，根據「罪
    證有疑，利於被告」之證據法則，即不得遽為不利被告之認定（最高法院七十六
    年台上字第四九六八號判例亦同此要旨）。
三、本件公訴人認被告被告乙○○涉有前揭罪嫌，無非係以證人甲○之證述及被告乙
    ○○自白有開單查報鄰居違建及曾拿三千元予證人甲○等情，並有千元鈔票三紙
    扣案可證等為其所憑之論據。
四、訊據被告乙○○固不否認有交付三千元予甲○之情，惟堅詞否認有何收受賄賂之
    犯行，辯稱：甲○有拿出三千元出來，要請我吃飯，我沒有收，他一直要把錢拿
    給我，我說你再這樣，我就到外面開查報單，他就把錢放入他自己的口袋，伊比
    對甲○拿出之平面圖結果，伊寧街十一號、十三號二樓確有違建，當場填具查報
    單；因為他一直來找我，一直來鬧，為了打發他，不要再來騷擾，才拿三千元給
    他等語。
五、經查：
  (一)被告雖矢口否認收受檢舉人甲○交付之三千元，惟被告確有收受檢舉人甲○交付
    三千元之情，迭據檢舉人甲○自始至終指陳在卷，次觀之檢舉人甲○與被告於八
    十八年十月八日上午九時二十分許在台北市政府建管處門口中庭對話錄音內容之
    譯文：「檢舉人甲○：我本來想已有拿三千塊給你（指被告），你已經收下來，
    你人應該不錯，誰知拿錢給你，你又報給鄰居知道，現在我與整條街道鄰居都打
    壞感情，我在想拿給你三千塊是沒關係，那是小事情，（被告答）：不要講那些
    事！（見偵字第二七○六五號卷第二十四頁至二十六頁），被告對檢舉人甲○斯
    時提到曾交付三千元給渠一事，顯未加否認，而於同日甲○一再要求被告返還三
    千元，被告亦確有交付三千元給甲○之事實，此亦為被告所供承在卷，並有三千
    元扣案可證，茍被告未收受甲○交付之三千元，何以在甲○一再提及三千元，被
    告均未予嚴加否認，反交付檢舉人甲○金錢，再果係為打發甲○，以免其再騷擾
    ，何以所交付之金額竟與甲○所稱之三千元相符？顯與常情有悖，是被告否認收
    受檢舉人甲○交付之三千元，要非實情，殊難採信。
  (二)檢舉人甲○交付之三千元予被告之目的為何？據檢舉人甲○於調查局稱：我們即
    為是否為違建爭論不已，我見其無意查報，就拿了三千元放在他的公事資料上面
    ，並向他說：「這些錢給你買東西，隔壁這些建物一定是違建，你去看仔細一點
    」（見偵字第二七○六五號卷第四頁背面）；嗣於八十九年一月二十五日偵查中
    稱：本來他與我爭隔壁是否為違建，我三千元放在桌上，他收了之後，就去貼隔
    壁的違建，當天貼十三號（見偵字第九○九號卷第五頁背面）；同年九月二十日
    於偵查中又改稱：他說那是正式的，我表示說我這個給你，你要貼貼隔壁，查報
    鄰居的違建，要拆給我看（見同卷第三十一頁背面）；於原審竟否認於八十九年
    九月二十日於偵查中曾證稱「要拆給我看」等語（見原審卷第七十九、八十頁）
    ；於本院更一審時，又證稱：我去找被告說怎麼只有拆我的違建，沒有拆隔壁的
    違建，被告就和我到我家來看，被告還是不要去貼，我才給被告三千元，給被告
    走路工，意思意思，給被告三千元是為了請被告查隔壁的違建，我給三千元後被
    告就馬上到隔壁去貼，時間那麼久了已不記得有無說「要拆給我看」等語（見本
    院上更一卷第十八頁）；檢舉人甲○交付三千元予被告之目的，其於前二次之證
    述，係在敘述交錢後，被告即開立查通知報單，二人心照不宣之過程，第三次證
    述則改為不僅伊明確以金錢指示開立查通知報單，甚至須有「要拆給我看」之具
    體指示，於原審復否認證稱有「要拆給我看」之具體指示，於本院更一審又改稱
    被告三千元，是給被告走路工，意思意思，是為了請被告查隔壁的違建，前後證
    述情節不一，且有異常人因時過境遷致記憶模糊所言模擬兩可，反能更具體指陳
    交款之目的，是檢舉人甲○指述被告收取三千元係作為查報他人違建之代價一節
    ，即有瑕疵，尚難採信。
  (三)按貪污治罪條例第五條第一項第三款之對於職務上之行為收受賄賂罪，祇須所收
    受之金錢或財物與其職務有相當對價關係，即已成立。又是否具有相當對價關係
    ，應就職務行為之內容、交付者與收受者之關係、賄賂之種類、價額、贈與之時
    間等客觀情形，整體觀察，資為判斷（參照最高法院八十八年台上字第九三號、
    九十一年台上字第六六六四號判決意旨）；查本案檢舉人甲○之住處後陽台曾有
    搭蓋違建，於八十七年十二月間經被告查報後遭拆除之情，業據檢舉人甲○供承
    在卷（見偵字第二七○六五號卷第五頁背面）；可見甲○交付三千元予被告時，
    其違建早已拆除，顯非以其違建不要被查報為對價；再參以檢舉人甲○上開對話
    錄音內容譯文所示：甲○稱「你人應該不錯，誰知拿錢給你，你又報給鄰居知道
    ，現在我與整條街道鄰居都打壞感情，我在想拿給你三千塊是沒關係，那是小事
    情」、「我想這三千塊應該要討回來，我實在不該花這些錢，因我房子也被拆了
    ，結果十五號鄰居知道情形以後，很好心地跟我說，再蓋起來沒關係」等語觀之
    ，可見甲○交付三千元予被告時，係為了不使鄰居知悉其舉發違建，及為了日後
    違建免遭被告查報，而交付三千元予被告，其目的無非是為了與被告維持良好關
    係，絕非係作為查報他人違建之代價，況本案系爭台北市○○街九巷十一號、十
    三號二樓確有違建，經被告於八十八年一月七日主動查報在案，有台北市政府工
    務局建築管理處違建查報案件明細表在卷可按，而衡諸社會常情，只聞為違建免
    被查報而行賄承辦人員，鮮有為舉發他人違建而行賄承辦人員依法查報，且縱有
    此情，以花三千元之代價舉發二處違建，亦與事理及社會常情不符。綜上所述，
    檢舉人甲○交付被告三千元，尚難認係作為查報他人違建之代價，該三千元自非
    屬賄賂，應可認定。
  (四)被告自檢舉人甲○收受三千元，既非賄賂，則與貪污治罪條例第五條第一項第三
    款之對於職務上之行為收受賄賂罪嫌無涉，此外，查無其他積極證據足資證明被
    告有對於職務上之行為收受賄賂罪嫌之犯行，不能證明被告犯罪。
六、原審對於被告所為，未予詳為勾稽，即對被告論罪科刑，自有未洽。上訴意旨，
    執以指摘原判決不當，為有理由，應由本院撤銷改判，另為被告無罪之諭知。
據上論斷，應依刑事訴訟法第三百六十九條第一項前段、第三百六十四條、第三百零
一第一項，判決如主文。
本案經檢察官條劉永清到庭執行職務。
中      華      民      國      九十二      年      三    月    二十五  日
                                臺灣高等法院刑事第二十庭
                                    審判長法  官  葉  麗  霞
                                          法  官  李  錦  樑
                                          法  官  李  春  地
右正本證明與原本無異。
檢察官如不服本判決應於收受送達後十日後向本院提出上訴書狀，其未敘述上訴之理
由者並得於提起上訴後十日內向本院補提理由書（均須按他造當事人之人數附繕本）
。
                                          書記官  柳  秋  月
中      華      民      國      九十二      年      三    月    三十一  日


司法院資訊處製作；財團法人民間司法改革基金會備份。
